ACORDAO-COMPLETO-2416091

ACÓRDÃO 1906/2020 ATA 27/2020 - PLENÁRIO

VISTA, relatada e discutida a representação acerca da contratação, pelo Município de Guarulhos/SP, da empresa Innova-Med Comercial Eireli, para fornecimento de máscaras cirúrgicas (Dispensa de Licitação 33/2020) .
ACORDAM os ministros do Tribunal de Contas da União, reunidos em sessão do Plenário, ante as razões expostas pela relatora, e com fundamento nos artigos 47 da Lei 8.443/1992, 198, parágrafo único, 235, 237, inciso VI e parágrafo único, e 252 do Regimento Interno, 41 e 103, § 1º, da Resolução - TCU 259/2014, bem como no artigo 5º, §3º, da Resolução - TCU 297/2018, em:
9.1. conhecer desta representação, considerando o atendimento dos requisitos de admissibilidade;
9.2. determinar a autuação de tomada de contas especial, para fins de citação dos seguintes responsáveis, com os ajustes contidos no voto desta deliberação (itens 17, 18 e 22) :
9.2.1. José Mário Stranghetti Clemente, secretário municipal da Saúde de Guarulhos/SP, Wonderson Moreno, diretor do Departamento Financeiro da Saúde, e Innova-Med Comercial Eireli para que, no prazo de 15 (quinze) dias, apresentem alegações de defesa e/ou recolham, solidariamente, aos cofres do Fundo Nacional de Saúde, a quantia abaixo indicada, atualizada monetariamente a partir da respectiva data até o efetivo recolhimento, na forma da legislação em vigor, em decorrência da contratação, no âmbito do PA 18249/20-SS, do fornecimento de 300.000 máscaras cirúrgicas descartáveis, das quais foram entregues 270.000, ao preço de R$ 6,20 a unidade, valor expressivamente superior aos preços praticados em compras semelhantes efetuadas por outros órgãos públicos no mesmo período, caracterizando a prática de ato antieconômico, que possibilitou a ocorrência de superfaturamento na contratação, nos termos do art. 25, §2º, da Lei 8.666/1993, situação agravada pelas evidências de montagem da pesquisa de preços de forma a direcionar a compra para empresa que não deteria capacidade operacional para cumprir o objeto ajustado (itens 28 e 29 da instrução e 4, alínea "e", 5, 6 e 12 do voto) :
	VALOR ORIGINAL 
	DATA DA OCORRÊNCIA

	R$ 201.205,62
	26/3/2020

	9.2.2. José Mário Stranghetti Clemente, secretário municipal da Saúde de Guarulhos/SP, Arnaldo Alberto Bastos Dullius, diretor do Departamento Administrativo da Saúde, e Innova-Med Comercial Eireli para que, no prazo de 15 (quinze) dias, apresentem alegações de defesa e/ou recolham, solidariamente, aos cofres do Fundo Nacional de Saúde, a quantia abaixo indicada, atualizada monetariamente a partir da respectiva data até o efetivo recolhimento, na forma da legislação em vigor, em decorrência da não entrega/recebimento de 30.000 máscaras cirúrgicas descartáveis, pagas antecipadamente no âmbito do PA 18249/20-SS, sem a constituição de garantias para assegurar o pleno cumprimento do objeto e sem haver previsão da possibilidade da antecipação do pagamento nos instrumentos formais da contratação, em desconformidade com os arts. 62 e 63 da Lei 4.320/1964, o art. 1º, II e §2º, da Medida Provisória 961/2020 e com a jurisprudência do TCU (Acórdãos 769 e 3.614/2013 e 1.160/2016-TCU-Plenário, entre outros) , caracterizando a prática de ato ilegal, do qual resultou prejuízo ao erário:
	VALOR ORIGINAL 
	DATA DA OCORRÊNCIA

	R$ 90.005,40
	26/3/2020

9.3. esclarecer aos responsáveis que, caso seja comprovada a entrega das 30.000 máscaras faltantes, o débito consignado no subitem 9.2.2 poderá ser elidido, mas, nessa hipótese, o débito pertinente ao superfaturamento (subitem 9.2.1) deverá ser recalculado levando em conta a quantidade de 300.000 máscaras (e não 270.000) , de forma que passará para o total de R$ 223.561,80, sem prejuízo da possibilidade de aplicação de outras penalidades aos responsáveis relacionados no subitem 9.2.2, se a irregularidade referente à antecipação de pagamento não for descaracterizada;
9.4. encaminhar cópia deste acórdão, acompanhado do voto que o fundamenta e da instrução à peça 19, aos responsáveis, como subsídio para as respostas às respectivas citações;
9.5. manter o sigilo atribuído à peça 11 dos presentes autos;
9.6. cientificar o ministro da Saúde acerca desta deliberação; 
9.7. enviar cópia deste acórdão ao Município de Guarulhos/SP;
9.8. apensar este processo à tomada de contas especial a ser autuada.

Representação para apurar indícios de irregularidades na aquisição de máscaras cirúrgicas.

Município de Guarulhos/SP e Fundo Nacional de Saúde - FNS.

3. Representante: Secretaria de Controle Externo de Aquisições Logísticas - Selog.
3.1. Responsáveis: Arnaldo Alberto Bastos Dullius (CPF XXX.241.598-XX), José Mário Stranghetti Clemente (CPF XXX.918.728-XX), Wonderson Moreno (CPF XXX.784.358-XX) e Innova-Med Comercial Eireli (CNPJ 15.764.118/0001-63).

13.1. Ministros presentes: José Mucio Monteiro (Presidente), Walton Alencar Rodrigues, Benjamin Zymler, Raimundo Carreiro, Ana Arraes (Relatora), Bruno Dantas e Vital do Rêgo.
13.2. Ministro-Substituto convocado: Augusto Sherman Cavalcanti.
13.3. Ministros-Substitutos presentes: Marcos Bemquerer Costa, André Luís de Carvalho e Weder de Oliveira.

ACORDAO-COMPLETO-2436322

Acórdão de Relação 2794/2020 - Plenário

Acórdão de Relação

ANA ARRAES

Trata-se de representação elaborada pela Secretaria de Controle Externo de Aquisições Logísticas - Selog, a partir de informações contidas no TC Processo 016.867/2020-3 (acompanhamento das aquisições públicas voltadas ao enfrentamento da Covid-19, exceto as efetuadas pelo Ministério da Saúde) acerca de possíveis irregularidades na compra de máscaras cirúrgicas por meio de ajuste firmado pelo Município de Guarulhos/SP com a empresa Innova-Med Comercial Eireli (Dispensa de Licitação 33/2020) .
2.	Quanto a eventual adoção de medida cautelar, a unidade técnica, primeiramente, afastou o pressuposto do perigo da demora. Relativamente ao pressuposto da plausibilidade jurídica, efetuou a seguinte análise (peça 19) :
"Histórico
7.	Primeiramente, cumpre relatar o histórico dos eventos envolvendo o presente caso:
a)	em 12/3/2020, foi realizada uma solicitação de contratação emergencial de 300.000 máscaras cirúrgicas descartáveis, pela Divisão Técnica de Gestão Planejamento de Medicamento e Insumos da Secretaria de Saúde do Município (SMS) de Guarulhos/SP, informando que o estoque do almoxarifado era de 96.850 itens naquela data (peça 4, p. 1 a 3) ; 
b)	em 16/3/2020, o Decreto Municipal 36.711 declara situação de emergência no Município de Guarulhos-SP e estipula que ficam dispensadas as licitações para aquisições necessárias ao enfrentamento do coronavírus (peça 11, p. 109) . Ressalte-se que a referida possibilidade de dispensa já estava prevista na Lei 19.979, de 6/2/2020;
c)	em 20/3/2020, a cotação de preço foi concluída pelo Departamento de Licitações e Contratos da SMS de Guarulhos-SP (peça 5, p. 61 a 63) ;
d)	em 23/3/2020, são emitidos os seguintes empenhos pela SMS de Guarulhos/SP: 5941/2020, 5942/2020, 5944/2020, 5946/2020, 5948/2020, 5950/2020 e 5954/2020, em favor da empresa Innova-Med Comercial EIRELI EPP (CNPJ 15.764.118/0001-63) , para o fornecimento de máscaras cirúrgicas, com preço unitário de R$ 6,20, mediante dispensa de licitação (peça 8) ;
e)	o parecer jurídico sobre a contratação foi emitido somente no dia seguinte, em 24/3/2020, no qual o Procurador responsável se abstém de analisar o mérito da pesquisa de preços efetuada (peça 11, p. 184) . No mesmo dia (24/3/2020) , por recomendação do parecer jurídico, foi remetido e-mail à empresa solicitando documentação complementar, tais como contrato social, alvará de funcionamento e comprovação de registro da empresa na Anvisa (peça 11, p. 192) . Por decisão do Departamento Administrativo, o processo prosseguiu sem a juntada desses documentos faltantes (peça 11, p. 200) ;
f)	ainda em 24/3/2020, o Departamento Administrativo da Saúde emite parecer favorável à contratação da empresa Innova-Med para o fornecimento das máscaras, ressaltando a escassez do item no mercado como justificativa para a aquisição acima dos valores praticados em compras anteriores da Secretaria (peça 11, p. 160 e 161) . No mesmo dia, o Secretário da Saúde ratifica o parecer do Departamento Administrativo e encaminha os autos para a realização da dispensa de licitação para a contratação da Innova-Med (peça 11, p. 162) ;
g)	em 25/3/2020, o Secretário de Saúde do Município emitiu despacho autorizando a dispensa de licitação (peça 11, p. 201) e o fornecimento (peça 11, p. 202 a 203) . Nesse mesmo dia, a empresa remete e-mail informado que o pagamento deverá ser antecipado, devido ao 'grande volume de procura e mercadoria insuficiente para atender toda a demanda' (peça 11, p. 210) ;
h)	em 26/3/2020, o Secretário da Saúde do Município autorizou a liquidação e o pagamento antecipado, até o limite do valor empenhado (peça 11, p. 229) ;
i)	no mesmo dia (26/3/2020) , os empenhos foram liquidados (peça 11, p. 230) e pagos (peça 9) , no montante de R$ 1.860.000,00, sendo que, desse total, o valor de R$ 900.000,00 foi lastreado em verbas federais repassadas pelo Fundo Nacional de Saúde ao Fundo Municipal de Saúde de Guarulhos/SP;
j)	entre os dias 14 e 15/4/2020, notícias veiculadas na mídia relataram possíveis irregularidades na referida compra de máscaras pela Prefeitura de Guarulhos (peça 11, p. 245 a 253) , o que motivou o Prefeito do Município a encaminhar cópia do processo licitatório ao Ministério Público estadual e ao TCE/SP, bem como a abertura de sindicância pela Secretaria de Saúde (peça 11, p. 254) ;
k)	em 22/4/2020, foi ajuizada ação popular perante a 2ª Vara da Fazenda Pública da Comarca de Guarulhos (Processo 1012354- 52.2020.8.26.0224, peças 10 e 11) , com pedido de tutela de urgência, em face do Município, do Prefeito Municipal, do Secretário Municipal da Saúde e da empresa Innova-Med, na qual se questiona a legalidade da contratação em comento. Foi solicitada a concessão de liminar para bloquear as contas bancárias da empresa, bem como a quebra do seu sigilo bancário para verificar o caminho que o dinheiro percorreu e o possível beneficiário final;
l)	em 7/5/2020, foi informado o bloqueio das contas bancárias da empresa Innova-Med, via Bacen-jud, bloqueando junto ao Banco Santander apenas a quantia existente, isto é, de R$ 177.033,45 (peça 11, p. 314) ;
m)	em 12/5/2020, no âmbito da ação popular, foi deferida a busca e apreensão de exemplares das máscaras, na quantia de 1 caixa lacrada, contendo as máscaras objeto da contratação, acompanhado de uma via das notas fiscais dos produtos (peça 11, p. 342 e 343) . Registre-se que o autor da ação popular requereu a busca e apreensão para ser comprovado que o produto não vale o que foi pago (peça 11, p. 328) ; e
n)	em 2/6/2020, ante a concessão do efeito ativo ao Agravo de Instrumento 2098136-03.2020.8.26.0000, que determinou a quebra de sigilo bancário da empresa Innova-Med, a ação popular passou a tramitar sob segredo de justiça (peça 10, p. 1) .
8.	Apresentado o histórico, passa-se à análise dos indícios de irregularidades identificados no caso, que são os seguintes:
a)	preço contratado expressivamente superior aos preços referenciais de mercado; e
b)	pagamento antecipado sem a exigência de garantias.
Irregularidade I - preço contratado expressivamente superior aos preços referenciais de mercado
9.	Na contratação em análise, máscaras descartáveis foram adquiridas pelo Município de Guarulhos a um valor de R$ 6,20 a unidade, perfazendo um total de R$ 1.860.000,00 pela compra de 300.000 unidades. Ressalte-se que todo esse valor já foi empenhado, liquidado e pago.
10.	Conforme se verifica no processo administrativo da contratação, na sua última aquisição, o Município de Guarulhos-SP havia comprado a mesma máscara pelo valor unitário de R$ 0,11 (peça 4, p. 11) , perfazendo uma diferença de preço de 5.636%.
11.	Contudo, a simples comparação entre esses valores não é suficiente para demonstrar a ocorrência de superfaturamento, tendo em vista o momento atípico em que a compra emergencial foi efetuada. De fato, é de conhecimento público que, em meados de março de 2020, ao ser reconhecida a emergência decorrente da pandemia do coronavírus, vieram à tona diversas notícias sobre escassez no mercado de bens considerados necessários ao enfrentamento da doença, especialmente álcool em gel e máscaras descartáveis.
12.	Diante disso, há de se reconhecer que, com a escassez, é natural que ocorram elevações dos preços de mercado desses bens, face à lei da oferta e da procura. Por outro lado, a situação emergencial e as flexibilizações instituídas pela Lei 13.979/2020, associadas às oscilações do mercado, não podem servir de subterfúgio para a malversação de recursos públicos. Assim, não se pode admitir que, nas contratações do Poder Público para fazer frente ao coronavírus, ocorram aumentos abusivos de preços, assim considerados os aumentos expressivamente superiores aos valores praticados em outras compras realizadas no mesmo período por outros órgãos públicos. Entende-se que a mediana dos valores praticados nessas compras semelhantes constitui parâmetro objetivo e confiável para se aferir se houve superfaturamento em determinado caso concreto, como a contratação em análise. 
13.	Nesse sentido, foram pesquisadas no Painel de Preços do Governo Federal outras aquisições realizadas com recursos federais, no período de março a abril de 2020, com a mesma especificação (máscara cirúrgica, tipo não tecido, 3 camadas) , na região Sudeste. O resultado foi uma mediana de preços unitários de R$ 3,37 e uma média de R$ 4,66 (peça 13) .
14.	A fim de buscar uma referência local para o preço do item, pesquisou-se na Bolsa Eletrônica de Compras da Administração Pública do Estado de São Paulo. O resultado foi uma mediana de R$ 2,10 e uma média de R$ 2,26, considerando o período de 7/12/2019 a 8/6/2020 (peça 14, p. 1) . Restringindo a análise para as compras efetuadas em março e abril de 2020, a mediana vai para R$ 3,45 e a média para R$ 2,96 (peça 14, p. 4 a 6) .
15.	Como se nota, o valor empenhado, liquidado e pago pelo Município de Guarulhos foi 84% superior à mediana das aquisições federais e 80% superior à mediana das aquisições do Estado de São Paulo no mesmo período. Tomando-se o valor das médias como referência, a elevação de preços foi de 33% em relação às compras federais e de 109% sobre as compras do Estado. Considerando que os referenciais de preço utilizados na comparação estavam submetidos às mesmas condições de escassez de mercado, uma elevação tão significativa não pode ser admitida, estando caracterizado, assim, o superfaturamento. Detalhe é que a própria Innova-Med, também em março de 2020, forneceu máscaras cirúrgicas para o Hospital Universitário Gafrre e Guinle, no Rio de Janeiro, gerido pela Empresa Brasileira de Serviços Hospitalares, a um valor unitário de R$ 4,80  (peça 15) , o que reforça o abuso do preço praticado na contração em análise e a antieconomicidade do ato que autorizou a compra, assim como da pesquisa de preços que o subsidiou.
16.	Cabe salientar que, na cotação de preços inicial efetuada pela SMS de Guarulhos, finalizada em 16/3/2020, somente três empresas apresentaram propostas: (i) Cirúrgica KD Ltda., (ii) Live Comércio de Material Hospitalar EIRELI, e (iii) Papa Lix Plásticos e Descartáveis Ltda. (peça 5, p. 29) , sendo que somente após a apresentação dos preços por essas empresas é que foi feita cotação junto à Innova-Med, em 19/3/2020 (peça 5, p. 55) . Em consulta ao sistema CNPJ, constatou-se vínculo de parentesco entre as pessoas físicas associadas às empresas Cirúrgica KD e Live Comércio (Sra. Marli Murcia Issa, sócia da Cirúrgica KD, é mãe da Sra. Débora Murcia Issa, sócia da Live Comércio) - peça 16, p. 1 e 2. Já a empresa Papa Lix, conforme imagens disponíveis no site da empresa (www.papalix.com.br) , parece não trabalhar com fornecimento de máscaras cirúrgicas (peça 16, p. 3) . Tais constatações, associadas ao fato de que, ao apresentar sua proposta, a Innova-Med já conhecia os valores das demais, demonstram a fragilidade da cotação de preços efetuada pela SMS de Guarulhos, reforçando ainda mais a irregularidade em análise.
17.	Pelo exposto, será proposta a conversão dos autos em tomada de contas especial para citação dos responsáveis, nos termos do art. 47 da Lei 8.443/1992 c/c art. 252 do Regimento Interno/TCU.
Irregularidade II - pagamento antecipado sem a exigência de garantias
18.	À peça 11 (p. 229) consta informação de que o Secretário Municipal da Saúde de Guarulhos autorizou o pagamento antecipado da despesa por solicitação da empresa Innova-Med.
19.	Segundo os arts. 62 e 63 da Lei 4.320/1964, o pagamento da despesa somente deverá ser efetuado após sua regular liquidação, o que, como regra, ocorre com a entrega do material à Administração. Não obstante, a jurisprudência do TCU entende que o pagamento antecipado não é totalmente vedado pelo ordenamento jurídico, sendo, porém, admitido apenas em situações excepcionais. Para o Tribunal, a possibilidade de pagamento adiantado deve ser condicionada à existência de interesse público devidamente demonstrado, previsão no edital e exigência de garantias.
20.	Nesse sentido, cabe mencionar excerto do voto condutor do Acórdão 3614/2013-TCU-Plenário (Ministro Benjamin Zymler) :
64. A antecipação de pagamento, em caráter excepcional e vinculada ao interesse público, vem sendo admitida pelo Tribunal de Contas da União, como se observa no seguinte trecho do Voto condutor do Acórdão 1442/2003-TCU-Plenário:
'Quanto ao pagamento antecipado, forçoso reconhecer que ele não é vedado pelo ordenamento jurídico. Em determinadas situações ele pode ser aceito. Mas esta não é a regra. Originariamente o pagamento feito pela Administração é devido somente após o cumprimento da obrigação pelo particular.
 (...) Julgo mais adequado condicionar a possibilidade de pagamento adiantado à existência de interesse público devidamente demonstrado, previsão no edital e exigência de garantias.'
65. Recentemente, o TCU reiterou esse entendimento, tendo ressaltado o caráter excepcional dessa prática e a condicionado à exigência de garantias que assegurem o pleno cumprimento do objeto (Acórdão 1614/2013-TCU-Plenário) . No Voto condutor desse decisum, ficou assentado que:
'a jurisprudência do TCU também é firme no sentido de admitir o pagamento antecipado apenas em condições excepcionais, contratualmente previstas, sendo necessárias ainda garantias que assegurem o pleno cumprimento do objeto'
 (...) .
21.	Não há informação no processo de contratação de que foram exigidas garantias à Innova-Med. Ao contrário, a empresa demandou o pagamento antecipado em 25/3/2020, após sua contratação ter sido autorizada pelo Secretário da Saúde em 24/3/2020 e, já no dia seguinte, em 26/3/2020, o pagamento foi efetuado, no valor total da contratação.
22.	Cabe mencionar, ainda, a Medida Provisória 961, de 6 de maio de 2020, editada pelo Governo Federal no bojo das medidas de enfrentamento ao coronavírus. A referida norma, em seu art. 1º, §1º, autoriza pagamentos antecipados das licitações e nos contratos, desde que: (i) represente condição indispensável para obter o bem ou assegurar a prestação do serviço; ou (ii) propicie significativa economia de recursos. Não obstante, a MP 961/2020 determina que a Administração deverá prever a antecipação de pagamento em edital ou em instrumento formal de adjudicação direta. Tal condição também não foi observada no caso em análise. Ao contrário, o que foi formalizado no processo de contratação é que os pagamentos seriam efetuados no 'prazo de 30 dias contados do recebimento da nota fiscal devidamente atestada pela UR' (peça 3, p. 3) . 
23.	Vale ressaltar que a MP 961/2020 autoriza a adoção de uma série de cautelas por parte da Administração para reduzir o risco de inadimplemento contratual na hipótese de antecipação de pagamento, tais como (art. 1º, §2º) :
a)	a comprovação da execução de parte ou de etapa inicial do objeto pelo contratado, para a antecipação do valor remanescente;
b)	a prestação de garantia nas modalidades de que trata o art. 56 da Lei 8.666/1993, de até 30% do valor do objeto;
c)	a emissão de título de crédito pelo contratado;
d)	o acompanhamento da mercadoria, em qualquer momento do transporte, por representante da Administração; e
e)	a exigência de certificação do produto ou do fornecedor.
24.	Observe-se que a aludida medida provisória dá tal importância às garantias no caso de pagamento antecipado que autoriza a ampliação dos limites previstos na Lei 8.666/1993 (de 5% e 10%) para até 30% do valor do objeto. Entretanto, não foram identificadas evidências de que alguma das cautelas previstas na norma foi adotada pela SMS de Guarulhos/SP.
25.	Dessa forma, resta caracterizada a irregularidade consistente no pagamento antecipado sem a constituição de garantias para assegurar o pleno cumprimento do objeto e sem previsão no instrumento formal de adjudicação direta, em desconformidade com os arts. 62 e 63 da Lei 4.320/1964, art. 1º, II e §2º da Medida Provisória 961/2020 e com a jurisprudência do TCU (Acórdão 3614/2013-TCU-Plenário, Acórdão 769/2013-TCU-Plenário, Acórdão 1160/2016-TCU-Plenário, entre outros) .
26.	A referida irregularidade é agravada pelo fato de que, segundo informações prestadas pela SMS de Guarulhos/SP, até o momento foram entregues apenas 270.000 das 300.000 máscaras adquiridas, tendo sido aberto um processo administrativo para aplicar penalidade à empresa (peça 18, p. 3) . Pode-se concluir, então, que a ausência de garantias possibilitou a ocorrência de um prejuízo ao erário correspondente ao valor pago pelas 30.000 máscaras não entregues.
27.	Sendo assim, também por essa irregularidade será proposta a conversão dos autos em tomada de contas especial para citação dos responsáveis, nos termos do art. 47 da Lei 8.443/92 c/c art. 252 do Regimento Interno/TCU.
Situação agravante - inconsistências nos dados cadastrais da Innova-Med
28.	A análise dos dados cadastrais da empresa Innova-Med Comercial EIRELI EPP (CNPJ 15.764.118/0001-63) evidencia as seguintes inconsistências:
a)	o endereço da empresa (Avenida Ayrton Senna, 5500, bloco C 003, sala 0223, Jacarepaguá, Rio de Janeiro/RJ) se localiza dentro de um shopping center (Via Parque Shopping) , área incompatível com uma atividade econômica de '46.45-1/01 - Comércio atacadista de instrumentos e materiais para uso médico, cirúrgico, hospitalar e de laboratórios'. Com efeito, a empresa apresenta dois CNAE, sendo o primeiro de representante comercial, que permite a emissão apenas de notas fiscais de serviços, e o segundo de comércio atacadista, esta sim atividade que permite a emissão de notas fiscais de vendas de mercadorias, como o fornecimento de máscaras. Entretanto, é razoável admitir que a atividade de venda de mercadorias no atacado requer um espaço considerável para armazenagem dos produtos comercializados, sendo que a área de uma sala comercial em shopping center não parece ser a mais apropriada (peça 18) ;
b)	apesar de a sede da empresa ser na cidade do Rio de Janeiro (RJ) , o endereço registrado do titular da empresa, Sr. Michel Ueslei dos Anjos (CPF XXX.131.468-XX) , é na cidade de São Paulo (R Lagoa das Capivaras, 50, Ap 18 Bl. 01, Itaim Paulista, São Paulo/SP) , a uma distância de apenas 23Km de Guarulhos (SP) . A existência de outra empresa da qual o senhor Michel Ueslei Dos Anjos é sócio administrador (Tecnicon Prestadora de Serviços e Assessoria Administrativa Ltda. - CNPJ 11.543.841/0001-61) , no mesmo bairro de sua residência, dão indícios de que seu domicílio é mesmo na cidade de São Paulo, e não no Rio de Janeiro, sede declarada da empresa Innova-Med (peça 18) ; e
c)	a pesquisa em dados abertos não localizou publicação de aquisições de outros entes subnacionais tendo como beneficiária a empresa Innova-Med. Em relação a gastos diretos federais, consta apenas a emissão do empenho 2020NE800540, no valor de R$ 1.280.450,00 (já pago) , emitido pela Unidade Gestora: 155911 - Hospital Universitário Gaffré e Guinle (Gestão 26443 - Empresa Brasileira de Serviços Hospitalares) , mediante dispensa de licitação, emitido em 19/3/2020 (peça 15) .
29.	Tais inconsistências evidenciam que a empresa Innova-Med aparenta não ter capacidade operacional para fazer frente ao objeto da contratação (fornecimento de 300.000 máscaras por R$ 1.860.000,00) , agravando as irregularidades identificadas anteriormente.
Valor do débito
30.	Conforme análise empreendida nos tópicos anteriores, as duas irregularidades identificadas, agravadas pelas inconsistências cadastrais da Innova-Med, causaram prejuízo ao erário, sendo necessário, portanto, determinar o valor do débito. No primeiro caso (preço contratado expressivamente superior aos preços referenciais de mercado) , o débito será calculado por estimativa, nos termos do art. 210, §1º, inciso II, do Regimento Interno/TCU; já no segundo caso (pagamento antecipado sem a exigência de garantias) , o débito será calculado por verificação, nos termos do art. 210, §1º, inciso I, do Regimento Interno/TCU. 
31.	Em relação à irregularidade I, tem-se que, de acordo com o art. 210, §1º, inciso II, do Regimento Interno/TCU, a apuração do débito poderá ser feita por estimativa quando, por meios confiáveis, apurar-se quantia que seguramente não excederia o real valor devido.
32.	No caso, entende-se que as referências de preço retiradas dos sites de transparência dos Governos Federal e Estadual (itens 12 a 14 desta instrução) são meios confiáveis para se estimar o superfaturamento e, consequentemente, o valor do débito. Para que seja atendida a condição de estimar quantia que seguramente não exceda o real valor devido, será considerada a diferença entre o valor pago pelo Município de Guarulhos (R$ 6,20) e a média das compras federais (R$ 4,66) , por ser o parâmetro de maior valor encontrado. Não será utilizado como parâmetro o preço da compra anterior efetuada pelo Município de Guarulhos, de R$ 0,11, tendo em vista as variações excepcionais provocadas no mercado pelo coronavírus.
33.	É importante ressaltar que o débito aqui apurado corresponde apenas ao superfaturamento sobre os pagamentos lastreados em recursos federais, no valor R$ 900.000,00, o que corresponde a 48,39% do valor total da compra (R$ 1.860.000,00 para 300.000 unidades de máscara) . Ademais, considera apenas o valor correspondente ao quantitativo de máscaras entregues (270.000 unidades) , vez que o débito correspondente à quantidade não entregue será calculado mais adiante.
34.	Com base nesses quesitos, o débito apurado pelo superfaturamento devido à diferença de preços das máscaras entregues é de, no mínimo, R$ 201.205,62, a ser restituído ao Fundo Nacional de Saúde, conforme memória de cálculo a seguir:
Tabela 1 - Memória de cálculo do débito pela diferença de preços
	Valor unitário pago
 (A) 
	Valor unitário referência
 (B) 
	Superfaturamento por unidade
 (C) = (A) - (B) 
	Superfaturamento 
 (D) = (C) *270.000
	Débito com recursos federais
 (E) = (D) *48,39%

	R$ 6,20
	R$ 4,66
	R$ 1,54
	R$ 415.800,00
	R$ 201.205,62

35.	Em relação à irregularidade II, o valor do débito corresponde ao superfaturamento pelo valor efetivamente pago pelas 30.000 máscaras não entregues, proporcionalmente à participação dos recursos federais na compra (48,39%) .
36.	Com base nesses quesitos, o débito apurado é de R$ 90.005,40, a ser restituído ao Fundo Nacional de Saúde, conforme memória de cálculo a seguir:
Tabela 2 - Memória de cálculo do débito pelo pagamento por materiais não entregues
	Valor unitário pago
 (F) 
	Quantidade não entregue
 (G) 
	Superfaturamento 
 (H) = (F) * (G) 
	Débito com recursos federais
 (I) = (H) *48,39%

	R$ 6,20
	30.000
	R$ 186.000,00
	R$ 90.005,40

37.	Somando os débitos correspondentes às duas irregularidades, chega-se a um montante de R$ 291.211,02 a ser restituído ao Fundo Nacional de Saúde, tendo como data-base o dia 26/3/2020, data do pagamento efetuado à Innova-Med.
37.1	Ressalte-se que, se houver comprovação da entrega das 30.000 máscaras faltantes, o débito relativo à irregularidade II será elidido, mas o débito relativo à irregularidade I deverá ser calculado considerando a quantidade de 300.000 máscaras, e não de 270.000, totalizando R$ 223.561,80 (R$ 1,54*300.000*48,39%) .
Responsáveis e respectivas condutas
38.	Pelas irregularidades apuradas, foram identificados os seguintes responsáveis solidários, conforme matriz de responsabilização anexa a esta instrução:
I) José Mário Stranghetti Clemente
CPF: XXX.918.728-XX
Qualificação: Secretário Municipal da Saúde
Condutas:
a)	assinar, em 25/3/2020, como Secretário Municipal de Saúde do Município de Guarulhos-SP, no âmbito do PA 18249/20-SS, a Autorização de Fornecimento/Execução de Serviço 33/2020 - DLC, (peça 3) , formalizando a contratação da empresa Innova-Med Comercial EIRELI para o fornecimento de 300.000 máscaras cirúrgicas descartáveis ao preço de R$ 6,20 a unidade, valor expressivamente superior aos preços praticados em compras semelhantes efetuadas por outros órgãos públicos no mesmo período, caracterizando a prática de ato antieconômico do qual resultou a ocorrência de superfaturamento na contratação, nos termos do art. 25, §2º, da Lei 8.666/1993, que corresponde a um dano de, no mínimo, R$ 201.205,62 aos cofres do Fundo Nacional de Saúde, podendo chegar a R$ 223.561,80 caso seja comprovada a entrega das 30.000 máscaras faltantes (itens 9 a 17 e 30 a 34 desta instrução) ; e
b)	assinar, em 25/3/2020, como Secretário Municipal de Saúde do Município de Guarulhos/SP, no âmbito do PA 18249/20-SS, despacho autorizando a emissão de nota de liquidação e pagamentos em favor da empresa Innova-Med Comercial EIRELI sem os comprovantes exigidos pela Lei 4.320/1964, art. 63, §2º, inciso III (peça 11, p. 229) , permitindo a realização de pagamento antecipado sem exigir da empresa a apresentação de garantias para assegurar o pleno cumprimento do objeto e sem haver previsão em instrumento formal de adjudicação direta, em desconformidade com os arts. 62 e 63 da Lei 4.320/1964, art. 1º, II e §2º, da Medida Provisória 961/2020 e com a jurisprudência do TCU (Acórdão 3614/2013-TCU-Plenário, Acórdão 769/2013-TCU-Plenário, Acórdão 1160/2016-TCU-Plenário, entre outros) , caracterizando a prática de ato ilegal do qual resultou prejuízo ao erário, nos termos do art. 25, §2º, da Lei 8.666/1993, correspondente a um dano de R$ 90.005,40 aos cofres do Fundo Nacional de Saúde (itens 18 a 27 e 35 a 36 desta instrução) .
II) Fernando Augusto Correia Barbosa
CPF: XXX.812.528-XX
Qualificação: Assistente de Gestão Pública responsável pela pesquisa de preços
Conduta:
a)	assinar, em 20/3/2020, como Assistente de Gestão Pública do Município de Guarulhos/SP, no âmbito do PA 18249/20-SS, a pesquisa de preços (peça 5, p. 61) que possibilitou a contratação da empresa Innova-Med Comercial EIRELI para o fornecimento de 300.000 máscaras cirúrgicas descartáveis ao preço de R$ 6,20 a unidade, valor expressivamente superior aos preços praticados em compras semelhantes efetuadas por outros órgãos públicos no mesmo período, caracterizando a prática de ato antieconômico do qual resultou a ocorrência de superfaturamento na contratação, nos termos do art. 25, §2º, da Lei 8.666/1993, que corresponde a um dano de, no mínimo, R$ 201.205,62 aos cofres do Fundo Nacional de Saúde, podendo chegar a R$ 223.561,80 caso seja comprovada a entrega das 30.000 máscaras faltantes (itens 9 a 17 e 30 a 34 desta instrução) ;
III) Innova-Med Comercial EIRELI EPP 
CNPJ: 15.764.118/0001-63
Qualificação: Empresa contratada
Condutas:
a)	apresentar, no âmbito do PA 18249/20-SS da Secretaria Municipal da Saúde do Município de Guarulhos/SP, proposta para o fornecimento de 300.000 máscaras cirúrgicas descartáveis ao preço de R$ 6,20 a unidade, valor expressivamente superior aos preços praticados em compras semelhantes efetuadas por outros órgãos públicos no mesmo período, caracterizando a prática de ato antieconômico que possibilitou a ocorrência de superfaturamento na contratação, nos termos do art. 25, §2º, da Lei 8.666/1993, correspondente a um dano de R$ 201.205,62 aos cofres do Fundo Nacional de Saúde, podendo chegar a R$ 223.561,80 caso seja comprovada a entrega das 30.000 máscaras faltantes (itens 9 a 17 e 30 a 34 desta instrução) ; e
b)	receber pagamento antecipado e deixar de entregar 30.000 máscaras cirúrgicas descartáveis pagas pela Secretaria Municipal da Saúde de Guarulhos/SP no âmbito do PA 18249/20-SS, caracterizando a prática de ato ilegal do qual resultou prejuízo ao erário, nos termos do art. 25, §2º, da Lei 8.666/1993, correspondente a um dano de R$ 90.005,40 aos cofres do Fundo Nacional de Saúde (itens 18 a 27 e 35 a 36 desta instrução) .
Conclusão
39.	Da análise da documentação acostada aos autos, as seguintes irregularidades restaram caracterizadas:
a)	preço contratado expressivamente superior aos preços referenciais de mercado (itens 9 a 17 desta instrução) ; e
b)	pagamento antecipado sem a exigência de garantias (item 18 a 27 desta instrução) .
40.	As irregularidades são agravadas por inconsistências verificadas na análise cadastral da empresa e de seu titular (itens 28 e 29 desta instrução) .
41.	Constatou-se, ainda, que as referidas irregularidades resultaram em dano aos cofres do Fundo Nacional de Saúde, no valor total de R$ 291.211,02, razão pela qual será proposta a conversão dos presentes autos em tomada de contas especial para que se promova a citação dos responsáveis (itens 30 a 37 desta instrução) .
Informações adicionais
42.	Conforme relatado no item 5, item 'n' desta instrução, a ação popular objeto do Processo 1012354-52.2020.8.26.0224 passou a tramitar sob segredo de justiça a partir de 2/6/2020, razão pela qual será proposto que a peça 11 destes autos, que contém cópia de elementos do referido processo, seja classificada como sigilosa, nos termos dos arts. 6º e 8º, §3º, inciso III, da Resolução - TCU 294/2018."
3.	Diante desse contexto, a unidade técnica propôs:
"43.1	conhecer da representação, satisfeitos os requisitos de admissibilidade constantes nos arts. 235 e 237, VI, do Regimento Interno deste Tribunal, e no art. 103, § 1º, da Resolução - TCU 259/2014;
43.2	determinar, nos termos do art. 47, da Lei 8.443/1992 c/c art. 252 do Regimento Interno/TCU, a conversão do presente processo em tomada de contas especial, autorizando, desde logo, com fundamento nos arts. 10, § 1º, e 12, incisos I e II, da Lei 8.443/1992 c/c o art. 202, incisos I e II, do RI/TCU, as citações do:
43.2.1 Sr. José Mário Stranghetti Clemente, CPF XXX.918.728-XX, Secretário Municipal da Saúde de Guarulhos/SP, Sr. Fernando Augusto Correia Barbosa, CPF XXX.812.528-XX, Assistente de Gestão Pública responsável pela pesquisa de preços, e da empresa Innova-Med Comercial EIRELI EPP, CNPJ 15.764.118/0001-63, para que, no prazo de 15 dias, apresentem alegações de defesa e/ou recolham, solidariamente, aos cofres do Fundo Nacional de Saúde, a quantia abaixo indicada, atualizada monetariamente a partir da respectiva data até o efetivo recolhimento, na forma da legislação em vigor, em decorrência da contratação, no âmbito do PA 18249/20-SS, do fornecimento de 300.000 máscaras cirúrgicas descartáveis, das quais foram entregues 270.000, ao preço de R$ 6,20 a unidade, valor expressivamente superior aos preços praticados em compras semelhantes efetuadas por outros órgãos públicos no mesmo período, caracterizando a prática de ato antieconômico que possibilitou a ocorrência de superfaturamento na contratação, nos termos do art. 25, §2º, da Lei 8.666/1993:
	VALOR ORIGINAL 
	DATA DA OCORRÊNCIA

	R$ 201.205,62
	26/3/2020

43.2.2	 Sr. José Mário Stranghetti Clemente, CPF XXX.918.728-XX, Secretário Municipal da Saúde de Guarulhos/SP, e da empresa Innova-Med Comercial EIRELI EPP, CNPJ 15.764.118/0001-63, para que, no prazo de 15 dias, apresentem alegações de defesa e/ou recolham, solidariamente, aos cofres do Fundo Nacional de Saúde, a quantia abaixo indicada, atualizada monetariamente a partir da respectiva data até o efetivo recolhimento, na forma da legislação em vigor, em decorrência da não entrega de 30.000 máscaras cirúrgicas descartáveis pagas antecipadamente pela Secretaria Municipal da Saúde de Guarulhos/SP no âmbito do PA 18249/20-SS, sem a constituição de garantias para assegurar o pleno cumprimento do objeto e sem haver previsão de pagamento antecipado nos instrumentos formais da contratação, em desconformidade com os arts. 62 e 63 da Lei 4.320/1964, art. 1º, II e §2º da Medida Provisória 961/2020 e com a jurisprudência do TCU (Acórdão 3614/2013-TCU-Plenário, Acórdão 769/2013-TCU-Plenário, Acórdão 1160/2016-TCU-Plenário, entre outros) , caracterizando a prática de ato ilegal do qual resultou prejuízo ao erário:
	VALOR ORIGINAL 
	DATA DA OCORRÊNCIA

	R$ 90.005,40
	26/3/2020

43.3	esclarecer ao Sr. José Mário Stranghetti Clemente, ao Sr. Fernando Augusto Correia Barbosa e à empresa Innova-Med Comercial EIRELI EPP que, caso seja comprovada a entrega das 30.000 máscaras faltantes, o débito consignado no item 43.2.2 será elidido, mas o valor original do débito imputado no item 43.2.1 passará para R$ 223.561,80, visto que será acrescido o valor correspondente ao superfaturamento relativo a essas máscaras;
43.4	encaminhar cópia da presente instrução ao Sr. José Mário Stranghetti Clemente, ao Sr. Fernando Augusto Correia Barbosa e à empresa Innova-Med Comercial EIRELI EPP, de maneira a embasar as respostas às respectivas citações;
43.5	cientificar o Ministro de Estado da Saúde acerca da conversão do presente processo em tomada de contas especial, nos termos do art. 198, parágrafo único, do Regimento Interno/TCU; e
43.6 classificar como sigilosa a peça 11 dos presentes autos, nos termos dos arts. 6º e 8º, §3º, inciso III, da Resolução - TCU 294/2018."
	É o relatório.

não há.

Não atuou.

REPRESENTAÇÃO. INDÍCIOS DE SUPERFATURAMENTO E ANTECIPAÇÃO DE PAGAMENTO EM CONTRATAÇÃO MUNICIPAL PARA FORNECIMENTO DE MÁSCARAS CIRÚRGICAS. AUTUAÇÃO DE PROCESSO DE TOMADA DE CONTAS ESPECIAL PARA FINS DE CITAÇÃO.

REPRESENTAÇÃO (REPR)

Secretaria de Controle Externo de Aquisições Logísticas - Selog.

Tendo em vista o atendimento dos requisitos de admissibilidade, cabe conhecer da representação elaborada pela Secretaria de Controle Externo de Aquisições Logísticas - Selog, a partir de informações contidas no TC Processo 016.867/2020-3, acerca da contratação, pelo Município de Guarulhos/SP, da empresa Innova-Med Comercial Eireli para fornecimento de máscaras cirúrgicas (Dispensa de Licitação 33/2020) .
2.	No que diz respeito a eventual adoção de medida cautelar neste processo, concordo com a unidade técnica no sentido de que não está presente o pressuposto do perigo da demora, porquanto: 
	a) existe ação popular em curso[footnoteRef:2], com medida cautelar em execução[footnoteRef:3], busca e apreensão de exemplares das máscaras e quebra de sigilo bancário da empresa;  [2:  Processo 1012354-52.2020.8.26.0224, em trâmite na 2ª Vara da Fazenda Pública da Comarca de Guarulhos]  [3:  Bloqueio de bens da empresa contratada, no valor de R$ 177.033,45] 
	b) o caso também está sendo acompanhado pelo Tribunal de Contas do Estado de São Paulo - TCE/SP; e 
	c) os valores empenhados com lastro em recursos federais já foram liquidados e pagos. 
3.	Entretanto, estão evidenciados os seguintes indícios de irregularidades no ajuste em tela:
	a) contratação por preço superior aos referenciais de mercado; e
	b) antecipação de pagamento sem a exigência de garantias e em desconformidade com as normas.
4.	De fato, apesar das circunstâncias envolvidas, que autorizam contratação emergencial, não há aparente justificativa para a compra de 300.000 unidades da máscara pelo preço unitário de R$ 6,20 (total de R$ 1.860.000,00, dos quais R$ 900.000,00 são verbas federais repassadas pelo Fundo Nacional de Saúde - FNS) , ao se considerar que:
	a)  o município havia comprado a mesma máscara pelo valor unitário de R$ 0,11, na sua última aquisição (diferença de 5.636%) ;
	b) a mediana e a média de preços unitários pesquisados pela unidade técnica no Painel de Preços do Governo Federal, referentes a aquisições de produtos com a mesma especificação realizadas com recursos federais na Região Sudeste, no período de março a abril de 2020, foram de R$ 3,37 e R$ 4,66, (diferenças de 84% e 33%) , respectivamente;
	c) esses parâmetros foram de R$ 3,45 e R$ 2,96 na pesquisa à Bolsa Eletrônica de Compras da Administração Pública do Estado de São Paulo, relativa ao mesmo período (diferenças de 80% e 109%, respectivamente) ;
	d) a empresa Innova-Med Comercial Eireli, em março de 2020, forneceu máscaras cirúrgicas para o Hospital Universitário Gaffrée e Guinle, no Rio de Janeiro, gerido pela Empresa Brasileira de Serviços Hospitalares, pelo valor unitário de R$ 4,80 (diferença de 29%) ; e
	e) foram encontrados indicativos de vínculo de parentesco entre pessoas físicas associadas a duas empresas que apresentaram cotação de preços para a aquisição em questão[footnoteRef:4] e de não trabalhar a terceira empresa que efetuou cotação com fornecimento de máscaras cirúrgicas[footnoteRef:5], sendo essas cotações prévias à proposta da contratada. [4:   Marli Murcia Issa, sócia da empresa Cirúrgica KD Ltda. (preço unitário de R$ 6,50) , é mãe de Débora Murcia Issa, sócia da empresa Live Comércio de Material Hospitalar Eireli (preço de R$ 8,00) ]  [5:  Papa Lix Plásticos e Descartáveis Ltda. (preço de R$ 7,00) ] 
5.	Especificamente quanto a essa última ocorrência, cabe acrescentar que não transparece razoável nova solicitação de pesquisa de preços, em curtíssimo espaço de tempo, dirigida a uma única empresa, especialmente ao ter em vista que anteriormente foram consultadas diversas outras possíveis interessadas (peça 5, p. 51-63) .
6.	Também desperta atenção a seguinte narrativa contida na mencionada ação popular (peça 11, p. 7) :
"O mapa demonstrativo de preços (...) está errado. A compra realizada pela aeronáutica no valor unitário de R$ 7,15 se refere a caixa com 50 unidades (...) o que perfaz o valor unitário de R$ 0,15 (quinze centavos) . Assim, o mapa leva a pessoa incauta a pensar que a aeronáutica pagou R$ 7,15 por máscara, quando na verdade o valor unitário foi de R$ 0,15."
7.	Ainda que não seja possível concluir pela veracidade dessa afirmativa com os elementos presentes nos autos, de acordo com a pesquisa à peça 13, os preços unitários pagos pelo Comando da Aeronáutica no período foram de R$ 0,44 (Grupamento de Apoio do Guaratinguetá) e R$ 3,91 (Grupamento de Apoio de Pirassununga) , bem inferiores ao preço constante do quadro comparativo elaborado pelo Município de Guarulhos/SP.
8.	Desse modo, a conclusão imediata é pela existência de fortes evidências de contratação irregular e por preço abusivo, situação que não deve ser admitida, mesmo em tempo de pandemia. Decerto, em momento como o atualmente vivenciado, a população muito necessita do suporte dos entes governamentais, que, para atendê-la no sentido de abrandar-lhe o sofrimento advindo da crise, precisam ser mais cautelosos no uso dos recursos públicos, cada vez mais escassos pelas dificuldades crescentes enfrentadas pela	 economia.
9.	Além disso, a antecipação do pagamento neste caso (feita dois dias após a autorização da contratação) não foi precedida de exigência de qualquer garantia visando a assegurar o pleno cumprimento do objeto, como requer a jurisprudência deste Tribunal, e não observou as disposições da Medida Provisória 961/2020, editada pelo Governo Federal no contexto do enfrentamento ao coronavírus, do seguinte teor:
"Art. 1º  Ficam autorizados à administração pública de todos os entes federativos, de todos os Poderes e órgãos constitucionalmente autônomos:
 (...) 
II - o pagamento antecipado nas licitações e nos contratos pela Administração, desde que:
a) represente condição indispensável para obter o bem ou assegurar a prestação do serviço; ou
b) propicie significativa economia de recursos; e
 (...) 
§ 1º  Na hipótese de que trata o inciso II do  caput, a Administração deverá:
I - prever a antecipação de pagamento em edital ou em instrumento formal de adjudicação direta; e
II - exigir a devolução integral do valor antecipado na hipótese de inexecução do objeto.
§ 2º  Sem prejuízo do disposto no § 1º, a Administração poderá prever cautelas aptas a reduzir o risco de inadimplemento contratual, tais como:
I - a comprovação da execução de parte ou de etapa inicial do objeto pelo contratado, para a antecipação do valor remanescente;
II - a prestação de garantia nas modalidades de que trata o art. 56 da Lei nº 8.666, de 1993, de até trinta por cento do valor do objeto;
III - a emissão de título de crédito pelo contratado;
IV - o acompanhamento da mercadoria, em qualquer momento do transporte, por representante da Administração; e
V - a exigência de certificação do produto ou do fornecedor."
10.	Como se vê, essa norma autoriza pagamentos antecipados desde que (i) represente condição indispensável para obter o bem ou assegurar a prestação do serviço ou propicie significativa economia de recursos; ii) a antecipação esteja prevista em edital ou em instrumento formal de adjudicação direta. Neste caso, está claro: nem mesmo essa última exigência formal foi cumprida, porquanto foi previsto no processo de contratação que os pagamentos seriam efetuados no prazo de 30 dias, contados do recebimento da nota fiscal devidamente atestada.
11.	Agrava a situação o fato ressaltado pela unidade técnica de que, segundo informações prestadas pela Secretaria Municipal de Saúde de Guarulhos/SP, foram entregues apenas 270.000 das 300.000 máscaras adquiridas, o que, efetivamente, permite inferir a possibilidade de ocorrência de prejuízo maior ao erário, referente ao valor pago pelas 30.000 máscaras não entregues.
12.	Ademais, o cenário é piorado pelas inconsistências apontadas no item 28 da instrução transcrita no relatório precedente, as quais evidenciam ausência de capacidade operacional da empresa contratada para cumprir o objeto ajustado.
13.	Diante desse contexto, mesmo que esta relatora tenha determinado a audiência dos responsáveis e a oitiva da empresa no despacho proferido no TC Processo 016.867/2020-3 (cópia à peça 1 destes autos) , coaduna-se melhor ao caso o encaminhamento ora sugerido pela unidade técnica, de converter o processo em tomada de contas especial, com o objetivo de citar os envolvidos e buscar o ressarcimento dos prejuízos verificados ao erário (R$ 201.205,62 e R$ 90.005,40, derivados do superfaturamento e da não entrega de parte dos itens comprados, respectivamente) .
14.	Quanto ao critério adotado na instrução para quantificação do superfaturamento, é o mais favorável aos responsáveis, pois a média das compras federais (R$ 4,66) foi o maior valor encontrado nas pesquisas.
15.	Vale destacar que, ao aplicar o percentual de 48,39%, decorrente da proporção dos recursos federais repassados e utilizados na aquisição, os cálculos consideraram, em ambos os débitos, somente os prejuízos aos cofres da União.
16.	Ademais, conforme indicado pela unidade técnica, se houver a comprovação posterior da entrega das 30.000 máscaras faltantes, o débito relativo à segunda irregularidade poderá ser elidido, mas, nessa hipótese, o débito pertinente ao superfaturamento deverá ser recalculado levando em conta a quantidade de 300.000 máscaras (e não 270.000) , de forma que passará para o total de R$ 223.561,80.
17.	No que concerne ao superfaturamento, é devido acrescentar, na descrição da conduta imputável à empresa contratada (item 38.III, alínea "a", da instrução) , a cobrança de valor inferior na outra contratação, feita com o emprego de recursos federais, nos seguintes termos: 
a)	apresentar, no âmbito do PA 18249/20-SS, da Secretaria Municipal da Saúde do Município de Guarulhos/SP, proposta para o fornecimento de 300.000 máscaras cirúrgicas descartáveis ao preço de R$ 6,20 a unidade, valor expressivamente superior aos preços praticados em compras semelhantes efetuadas por outros órgãos públicos no mesmo período, e ao cobrado em fornecimento feito pela própria empresa para atender o Hospital Universitário Gaffrée e Guinle, no Rio de Janeiro (R$ 4,80) , caracterizando a prática de ato antieconômico, que possibilitou a ocorrência de superfaturamento na contratação, nos termos do art. 25, §2º, da Lei 8.666/1993, correspondente a um dano de R$ 201.205,62 aos cofres do Fundo Nacional de Saúde, podendo chegar a R$ 223.561,80, caso seja comprovada a entrega das 30.000 máscaras faltantes (itens 9 a 17 e 30 a 34 da instrução) .
18.	E, em face das circunstâncias agravantes constatadas, as quais podem indicar eventual direcionamento da compra para empresa sem capacidade de execução e, consequentemente, serem levadas a efeito nas penalidades aplicáveis, impõe-se, em homenagem aos princípios da ampla defesa e do contraditório, incluí-las nas citações, a fim de que os responsáveis apresentem os esclarecimentos que considerarem pertinentes sobre as evidências coletadas (itens 28 e 29 da instrução e 4, alínea "e", 5, 6 e 12 deste voto) . 
19.	Por fim, quanto à identificação dos responsáveis pelos atos questionados, em que pese tenha cogitado incluir (além do assistente de Gestão Pública, Fernando Augusto Correia Barbosa, na qualidade de subscritor do quadro comparativo de preços à peça 5, p. 61) o diretor do Departamento de Licitações e Contratos, Gilmar Veloso da Silva, por ter aprovado aquela comparação, a medida se revela desnecessária à vista da informação de que as cotações foram feitas junto a empresas sugeridas pela Secretaria de Saúde (peça 5, p. 63) . 
20.	Sobre o ponto, extraem-se os seguintes trechos da petição inicial da ação popular (peça 11, p. 6-7) :
"Em decorrência deste valor, a própria funcionária da Prefeitura se diz abismada com o preço praticado (doc. 03 - fls. 40) . Além da constatação da funcionária, e do preço abusivo, o processo administrativo de compra possui diversas nulidades, vejamos; 
 (...) 
Ainda, o diretor de Licitações da Prefeitura não apõe a sua assinatura no parecer favorável à contratação (doc. 03 - fls. 117) . De mesmo modo, o diretor de Licitação não assina a cota enviando o processo com a minuta do contrato para a secretaria de saúde (doc. 03 - fls. 126) . De igual forma, o Diretor de Licitação não assina a sua cota solicitando que o TCE deve ser informado acerca da contratação (doc. 03 - fls. 149) . 
Portanto, a ausência de assinatura do diretor implica ausência de legalidade do certame, já que (...) cria dúvida se realmente o documento foi produzido pelo próprio Diretor de Licitação"
21.	Muito embora a assinatura do diretor de Licitações tenha constado em outros documentos, a indicação das empresas para a cotação pela Secretaria de Saúde, conjuntamente com o fato de o preço da contratação da Aeronáutica ter sido apontado inicialmente em demonstrativo assinado por outro servidor, tornado sem efeito (peça 5, p. 29) , revela ser despicienda, inclusive, a citação daquele assistente, proposta pela unidade técnica.
22.	Por outro lado, é oportuno incluir como responsáveis os signatários dos documentos às peças 5, p. 51, e 11, p. 209, ou seja, Wonderson Moreno, diretor do Departamento Financeiro da Saúde, por ter solicitado a nova pesquisa, com evidências de direcionamento à Innova-Med Comercial Eireli, e Arnaldo Alberto Bastos Dullius, diretor do Departamento Administrativo da Saúde, por ter autorizado a questionada antecipação de pagamento.
	Ante o exposto, ao acolher os fundamentos da instrução como razões de decidir, inclusive quanto à necessidade de dar tratamento sigiloso à peça 11 destes autos, com os pequenos ajustes feitos nesta peça relativamente aos encaminhamentos sugeridos, VOTO por que este Colegiado aprove a minuta de acórdão que submeto à sua deliberação.
TCU, Sala das Sessões Ministro Luciano Brandão Alves de Souza, em 22 de julho de 2020.
ANA ARRAES 
Relatora